臺灣高等法院臺中分院刑事判決　　　　 96年度上訴字第930號
上　訴　人
即　被　告　丙○○
　　　　　　　　　　　號
　　　　　　　　　　　號
選任辯護人　王信雄　律師
上列上訴人因毒品危害防制條例案件，不服臺灣臺中地方法院95
年度訴字第3365號中華民國96年2月15日第一審判決（ 起訴案號
：臺灣臺中地方法院檢察署95年度偵字第3969號），提起上訴，
本院判決如下：
    主  文
原判決撤銷。
丙○○販賣第一級毒品，處有期徒刑玖年陸月；販賣第一級毒品
所得新臺幣壹萬伍千元沒收，如全部或一部不能沒收時，以其財
產抵償之；未扣押之行動電話手機壹具（不含門號000000
0000號ＳＩＭ卡壹枚）沒收，如全部或一部不能沒收時，追
徵其價額。又共同連續販賣第二級毒品，處有期徒刑陸年；販賣
第二級毒品所得新臺幣壹仟伍佰元沒收，如全部或一部不能沒收
時，以其財產抵償之；未扣押之行動電話手機壹具（不含門號0
000000000號ＳＩＭ卡壹枚）沒收，如全部或一部不能
沒收時，追徵其價額。應執行有期徒刑拾肆年，販賣毒品所得合
計新臺幣壹萬陸仟伍佰元均沒收，如全部或一部不能沒收時，以
其財產抵償之；未扣押之行動電話手機壹具（不含門號0000
000000號ＳＩＭ卡壹枚）沒收，如全部或一部不能沒收時
，追徵其價額。
    事  實
一、丙○○明知海洛因、安非他命業經毒品危害防制條例列為第
    一、二級毒品管制，依法不得販賣、持有，竟意圖營利，基
    於販賣第一級毒品海洛因之犯意，於民國94年7月24日19時0
    分4 秒前，由乙○○與其聯繫，欲購買第一級毒品海洛因新
    台幣（下同）二萬元，雙方即約定在丙○○住處臺中市西區
    ○○○○街23號附近之臺中市○○路附近巷子內交易，隨後
    乙○○依約前往，丙○○即將價值二萬元之海洛因交付乙○
    ○，惟乙○○僅交付丙○○一萬五千元，尚欠五千元，丙○
    ○隨後發現短少五千元，乃於該日19時0分4秒，以其所有供
    為販毒用之0000000000號行動電話撥打乙○○持用之000000
    0000號電話，告知該事，乙○○雖稱尚欠之五千元日後再給
    ，惟迄未給付，致丙○○販賣海洛因實際所得款項僅一萬五
    千元。丙○○又與同居人黃吉昇（應由檢察官另案偵查）意
    圖營利，共同基於販賣第二級毒品安非他命之概括犯意聯絡
    ，於94年7月中旬起至同年10月4日前之期間，由陳國忠以其
    使用之0000000000號電話撥打黃吉昇向他人借用之門號0000
    000000號行動電話或丙○○所使用之0000000000號電話，與
    黃吉昇聯絡購買第二級毒品安非他命事宜，再由丙○○陪同
    黃吉昇共同駕駛丙○○所使用車牌號碼1838-HQ號賓士320型
    自用小客車，至丙○○上址住處附近之火鍋店外路旁，由陳
    國忠坐入該自用小客車後座後，陳國忠將購買安非他命之款
    項交給黃吉昇，丙○○即交付黃吉昇預先交由其保管供販賣
    之第二級毒品安非他命予陳國忠，丙○○與黃吉昇共同以此
    方式販賣安非他命給陳國忠先後共有兩次，分別得款一千元
    與五百元。 嗣經警於94年10月4日22時30分許，在臺中市西
    區○○○○街23號查獲丙○○，而循線查悉上情。
二、案經南投縣警察局南投分局報告臺灣臺中地方法院檢察署檢
    察官偵查起訴。
    理  由
壹、有關證據能力部分：
一、按被告以外之人（包括證人、鑑定人、告訴人、被害人及共
    同被告等）於檢察事務官、司法警察官或司法警察調查中所
    為之陳述，與審判中不符時，其先前之陳述具有較可信之特
    別情況，且為證明犯罪事實存否所必要者，得為證據，刑事
    訴訟法第159條之2定有明文。所謂「前後陳述不符」之要件
    ，應就前後階段之陳述進行整體判斷，以決定其間是否具有
    實質性差異，惟無須針對全部陳述作比較，陳述之一部分有
    不符，亦屬之。而所謂「具有較可信之特別情況」之情形，
    亦應就前後陳述時之各種外部情況進行比較，以資決定何者
    外部情況具有可信性。若陳述係在特別可信之情況下所為，
    則虛偽陳述之危險性即不高，雖係審判外陳述，或未經被告
    為反對詰問、對質，仍得承認其有證據能力。所稱「外部情
    況」之認定，例示如下：
    1.時間之間隔：陳述人先前陳述是在記憶猶新的情況下直接
      作成，一般與事實較相近，事後即可能因記憶減弱或變化
      ，致有不清晰或陳述不符之現象發生。
    2.有意識的迴避：由於先前陳述時被告未在場，是陳述人直
      接面對詢問警員所為陳述較為坦然；事後可能因陳述人對
      被告有所顧忌或同情，因而在被告面前較不願陳述不利被
      告之事實。
    3.受外力干擾：陳述人單獨面對檢察事務官或司法警察（官
      ）所為之陳述，程度上較少會受到來自被告方面強暴、脅
      迫、詐欺、利誘或收買等外力之影響，其陳述較趨於真實
      。若被告在庭或有其他成員參與旁聽時，陳述人可能會本
      能的作出迴避對被告不利之證述，或因不想生事招惹麻煩
      乃虛構事實或進而否認以前之供述而為陳述。
    4.事後串謀：證人對警察描述其所親身經歷之情形，因較無
      時間或動機去編造事實，客觀上亦較難認與被告間有勾串
      情事，其陳述具有較可信性。但事後因特殊關係，雙方可
      能因串謀、請託而統一口徑；或事後情況變化，兩者從原
      先敵對關係變成現在友好關係，抑或業已由中取得利益等
      情形，其陳述即易偏離事實而較不可信。
    5.警詢或檢察事務官偵查時，有無辯護人、代理人或親友在
      場：如有上開親誼之人在場，自可期待證人為自由從容之
      陳述，其證言之可信度自較高。
    6.警詢或檢察事務官所作之偵查筆錄記載是否完整：如上開
      筆錄對於犯罪之構成要件、犯罪態樣、加重減輕事由或起
      訴合法要件等事實或情況，均翔實記載完整，自可推定證
      人之陳述，與事實較為相近，而可信為真實。法院應斟酌
      上列因素綜合判斷，亦應細究陳述人之問答態度、表情與
      舉動之變化，此一要件係屬訴訟法事實之證明，以自由證
      明為已足，且應由主張此項證據之人證明。惟此僅係確定
      上開陳述有無證據能力而已，至該證據具有證據能力後，
      其證據力之強弱問題（指證明力），仍待法院綜合全辯論
      意旨及調查證據所得，依法認定之。
    經查，本件證人乙○○於警詢中及原審審理時之證述，雖有
    前後陳述不符之情形，本院審酌其於警詢中之證述，並無何
    不當取供之情形，且彼時距案發日較近，當時記憶自較深刻
    ，可立即反應所知，不致因時隔日久而遺忘案情；又較無來
    自被告或其他成員同庭在場之壓力而出於虛偽不實之指證，
    或事後串謀而故為迴護被告之機會，揆諸上開說明，證人乙
    ○○於警詢中所為之陳述，客觀上應具有較可信之特別情況
    ，且亦為證明犯罪事實存否所必要，依上揭規定，其於警詢
    中之證言自得為證據，而有證據能力。
二、次查，依刑事訴訟法第159條之2規定，被告以外之人於警詢
    所為陳述與在審判中不符時，若警詢陳述具有較可信之特別
    情況且為證明犯罪事實存否所必要，得為證據，則在證人於
    審判中所證與警詢所述尚無不同，且經證人表示警詢所述實
    在時，該警詢所述應無不得為證據之理。經查，證人陳國忠
    於原審審理時仍稱伊打電話與綽號阿昇之證人黃吉昇聯絡購
    買安非他命，綽號幼齒之被告丙○○與黃吉昇共同前來，並
    由被告將安非他命交付給伊之情形有兩次，且稱警詢所述實
    在（原審卷第69、70頁），上開程序之進行，對被告訴訟上
    之權利應已獲得保障，則其於警詢所述具有可信之特別情況
    ，且為證明犯罪事實存否所必要，依上說明，其於警詢陳述
    ，亦得為證據，應具有證據能力。
三、另按刑事訴訟法第159條之1規定：被告以外之人於審判外向
    法官所為之陳述，得為證據。被告以外之人於偵查中向檢察
    官所為之陳述，除顯有不可信之情況者外，得為證據。本件
    證人陳國忠、乙○○於檢察官偵訊中之陳述，係經具結而為
    陳述，衡情自必小心謹慎以免觸犯偽證罪；且證人陳國忠嗣
    於原審作證時，亦證述購買毒品安非他命時，被告將毒品交
    付給伊等語；另證人乙○○於原審作證時，亦證稱：偵查卷
    第30、31頁檢察官訊問時，伊回答之內容都是自己回答的，
    伊也有指認被告，當時伊精神狀況正常等語（原審卷第77頁
    ）；且其二人於偵查所述亦無證據顯示有不當取供之情形，
    足認證人陳國忠、乙○○於檢察官偵訊中所言並無「顯有不
    可信之情況」存在，二人於檢察官偵訊中所為之證詞，自得
    為證據，而有證據能力。
貳、有關於認定犯罪事實部分：
一、訊據被告丙○○矢口否認有何販賣第一級毒品海洛因及第二
    級毒品安非他命之犯行，辯稱：伊並未販賣毒品給乙○○與
    陳國忠，如果是伊販賣海洛因給乙○○，應該是他打電話來
    詢價，而非由伊打電話給乙○○告訴他價錢，而且警方並未
    在伊住處搜到任何毒品云云。惟查：
  一按非法販賣海洛因、安非他命等毒品之交易型態，有所謂「
    大盤」、「中盤」或「小盤」之分。其中「大盤」或「中盤
    」者，倘時機掌握得宜，或可查獲電子秤、帳冊、分裝袋等
    販賣工具，且因購買者眾，一旦事發，必有多數知情或買受
    人等可為證人。然在「小盤」與偶發之零星交易，因係一手
    交錢，一手交貨，交易方法簡單，對象不多，無須使用任何
    販賣工具，亦無記載帳冊之必要。此種交易方式，因交易時
    間短暫，未必有第三者知悉其情事，且茍非警方事先獲知情
    報，甚難於交易現場當場查獲。法院固不應僅憑購買者片面
    之指證，據以認定被告之非法販賣毒品之犯行，然購買者之
    指證在證據法則上既屬人證之一種，與被告之自白不得作為
    認定事實唯一證據之情形不同，如購買者之指證並無矛盾或
    瑕疵，亦未違背經驗法則與論理法則時，自不應僅因無法查
    得其他直接佐證，即對購買毒品者所為對販毒者不利之指證
    ，全然捨棄不採（最高法院93年度臺上字第5742號判決意旨
    參見）。另查證人之陳述有部分前後不符，或相互間有所歧
    異時，究竟何者為可採，法院仍得本其自由心證予以斟酌，
    非謂一有不符或矛盾，即應認其全部均為不可採信，均先予
    敘明。
  二被告販賣第一級毒品海洛因部分：
  (一)證人乙○○於警詢時證陳：伊於94年7月24日有向被告購買2
    萬元的毒品海洛因，被告是從她開的轎車內拿出海洛因給伊
    ，交易處所是在她家附近等語，並繪製交易現場圖一份為憑
    （警卷(一)第19、20、22頁）；於偵查中復具結證稱有向被告
    購買海洛因，但未向被告購買安非他命，是被告將海洛因交
    給伊，伊並沒有誣指丙○○犯罪等語明確（偵查卷第30、31
    頁）。而0000000000號電話是證人乙○○所使用，業據其於
    原審證述在卷（原審卷第80頁），0000000000號行動電話則
    係被告所使用，亦為被告於警詢、偵查所供承。另通話紀錄
    顯示於94年7月24日19時0分4秒，0000000000 號電話使用者
    撥給0000000000號電話使用者，係被告撥打給證人乙○○等
    情，為被告、證人乙○○所供承，復有通聯紀錄在卷可稽（
    警卷(一)第25頁）。而被告與證人乙○○於該通電話通話之內
    容為：「被告稱：『阿彬』，你剛才拿15000 給我。乙○○
    答：20000才是。被告又稱：怎麼手上15000而已。乙○○又
    答：先給妳15000元，後來再拿5000給妳，我身上現才剩500
    而已」，有通訊監察譯文1份（警卷(一)第 23頁）在卷可稽，
    並為被告與證人乙○○所不否認。偵查中經檢察官提示上開
    通話內容並訊問乙○○該通電話內容是否其與被告間之通話
    內容，證人乙○○答稱：「是。就是我跟丙○○買毒品的那
    通電話」；而被告於原審準備程序時亦不諱言有收到證人乙
    ○○所交付之15000元（即原應為20000元，但短少5000元）
    ，足見證人乙○○所證乃信而有徵，而足採信。雖依證人乙
    ○○之警詢筆錄記載：「經警方人員提示通訊監察犯罪事實
    乙覽表給你確認，得知你於94年7月24日19時0分4秒，以000
    0000000行動電話打給0000000000 所談話的內容為何？係指
    何事？該0000000000行動電話係由人接聽？」，顯示警方在
    詢問乙○○時，將發話方與受話方弄錯。然警方詢問證人乙
    ○○時，有提示該通訊監察譯文給乙○○確認，除已據警詢
    筆錄記載外，並經證人即詢問乙○○之員警洪吉慶於本院審
    理時證述屬實；而該通訊監察譯文已記載「94.07.24.19.00
    .04 丙○○以電話：0000000000撥打0000000000，由綽號阿
    彬接聽‧‧‧」，警方將該通訊監察譯文交給證人乙○○確
    認後，乙○○始答稱係關於伊向丙○○購買二萬元海洛因之
    事，足見警方於詢問乙○○時雖將發話方與受話方弄錯，然
    證人乙○○既係於觀覽該通訊監察譯文內容後，始就警方所
    詢問電話內容為何等情予以回答，上開詢問內容之瑕疵，應
    不影響證人乙○○對於詢問問題之瞭解，併予敘明。
  (二)雖證人乙○○就其向被告購買海洛因之價格於偵查中改稱係
    1萬2千元，而與其於警詢中所指之2 萬元不符。然查，檢察
    官訊問證人乙○○之時間為95年7月18日，距離94年7月24日
    ，將近一年，該次訊問時，經檢察官將0000000000號與0000
    000000號行動電話之通訊監察譯文內容交付證人乙○○詳閱
    後，證人乙○○即證稱該通話內容係伊向被告購買毒品的那
    通電話。而依該通訊監察譯文內容以觀，該次證人乙○○應
    係先與被告聯絡（證人乙○○於本院證述有先與被告聯絡，
    但以何電話聯絡已忘記），欲購買2 萬元海洛因毒品，而證
    人乙○○交付予被告之現金，因被告未予點收，俟證人乙○
    ○離去後，發覺不足5000元，被告始再撥打電話予證人乙○
    ○確認是否僅交付15000 元，是堪認證人乙○○該次向被告
    購買海洛因毒品之價格應係2 萬元無訛。且毒品交易之雙方
    為降低被當場查緝之風險，會盡量縮短交易時間，故賣方不
    於交易之當場將金錢點算清楚，並無違反常情。至證人乙○
    ○於偵查中所證稱之「1萬2千元」，衡係因訊問時距離其購
    買毒品之時，已近一年之久，記憶漸趨模糊致有誤記所致，
    因而對於取得毒品之來源即向何人購買固尚可記憶，然對於
    購買毒品之金額則往往無法精準記憶，故其就金額之陳述有
    差異此乃可理解之事，而也因些許差異，更可見其證述未經
    修飾，依己意陳述，而非誣陷；是尚不足據此認證人乙○○
    於偵查中之證述與警詢中之證述有不符之瑕疵，而捨棄此部
    份之證據，逕為被告有利之認定。
  (三)至證人乙○○雖於原審審理時翻異前詞，改證稱：伊所施用
    之毒品均是向姓名年籍不詳綽號「阿慶」即「阿寶」之成年
    男子所購買，伊並未曾向被告買過海洛因，伊之前即為警查
    獲前， 曾分次至被告家中向被告借款共計1萬2、3千元，至
    今均仍未返還； 94年7月24日伊打電話給被告原本是要還款
    ，但後來並未還款，伊還有問被告是否可以向被告友人拿海
    洛因，伊當時已經將錢放在身上， 約有1萬多元，但是伊後
    來拿去買毒品，所以一毛錢也沒有還給被告，打完那通電話
    後，伊並沒有去跟被告見面云云（原審卷第73至77頁）。嗣
    經原審審判長訊問後，改證稱：伊拿1萬5千元給被告，被告
    說應該要2 萬元才對，伊不知道伊身上確實的錢有多少，伊
    就全部拿給被告，因伊之前向被告借錢，所以為了還錢才將
    錢拿給被告，伊是後來還有一些錢尚未還被告，並非完全未
    還款給被告；伊是在被抓之前，沒有錢時就會向被告借錢，
    正確的時間伊已不記得，伊是在臺中市○○路旁還款予被告
    云云（原審卷第78至80頁）。惟證人乙○○前後之證詞已有
    多處矛盾、不符，且核與被告就其與證人乙○○間之借款、
    還款之時間、地點及借款次數及金額之供述，亦不相符，證
    人乙○○顯係為迴護被告，故為虛偽之證述甚明。另證人乙
    ○○雖於原審審理時證稱：伊係因施用毒品，人不舒服，警
    察向伊問話時，伊都說「是」、「有」、「好」等語；於本
    院審理時亦證述：因為當時伊毒癮發作人很難過，希望趕快
    可以出去，所以警方問什麼，伊都答稱「是」云云，否認其
    警詢筆錄之任意性及真實性。然經本院勘驗警詢錄影錄音光
    碟結果：警方詢問過程中證人乙○○並無打呵欠、流鼻涕、
    流眼淚或精神不濟之情形；且警詢錄影光碟詢問內容與警詢
    筆錄記載內容相符，有本院96年4月27 日勘驗筆錄之記載可
    稽，被告對勘驗結果亦表示「沒意見」，足見證人乙○○於
    原審所述乃虛偽不實，核係事後迴護被告之詞，而不足採信
    。
  (四)綜上所述，被告上開與證人乙○○間係借貸關係之金錢往來
    辯解無足採信。 此外，證人乙○○亦確有於94年7月間有吸
    食第一級毒品海洛因之犯行，業經臺灣南投地方法院以94年
    度訴緝字第26號判決有罪在案（該判決認乙○○施用第一級
    毒品海洛因犯行，係自92年7、8月間某日起至94年10月11日
    止），有臺灣南投地方法院以94年度訴緝字第26號判決書乙
    份在卷足參（原審卷第100-104頁）， 被告此部分販賣第一
    級毒品海洛因予證人乙○○之犯行，事證已臻明確。
  三被告販賣第二級毒品安非他命部分：
  (一)證人陳國忠於警詢時證稱：伊從94年7 月份起開始吸用安非
    他命，伊所吸食之安非他命是向綽號「阿昇」之男子購買，
    伊是打電話聯絡，交易時，「阿昇」帶他女朋友駕駛一輛賓
    士轎車，與伊在他家附近完成交易，伊將錢交給「阿昇」，
    「阿昇」的女朋友綽號「幼齒」經其指認相片之丙○○，曾
    經有兩次交付安非他命給伊，伊向「阿昇」購買毒品時，是
    用伊之行動電話0000000000號打給0000000000（這支電話都
    是阿昇在聽），「阿昇」告訴伊說0000000000號行動電話如
    果打不通，就打0000000000號行動電話（這支電話會由丙○
    ○先接再拿給阿昇聽），伊與「阿昇」及其丙○○都沒有債
    務糾紛或仇恨關係等語，並繪製交易現場圖一份附卷（警卷
    (一)第35-39、43頁，警卷(二)第20-24頁）。證人陳國忠於偵查
    中又具結證稱：伊在94年起有向「阿昇」買安非他命，「阿
    昇」帶著他女友「幼齒」，「阿昇」會叫「幼齒」拿安非他
    命給伊，（檢方提示檔存照片）「幼齒」就是編號六之丙○
    ○等語，並有供指認之照片六份在卷可稽（偵查卷第7-12、
    19、20頁）。證人陳國忠於原審行交互詰問時復證稱：在法
    庭之被告丙○○，伊都叫她「幼齒」，伊與「幼齒」見過好
    幾次面，伊也會稱「阿昇」為老大，被告與老大（即阿昇，
    下同）一起拿毒品來時，被告坐在副駕駛座，車子到時，伊
    坐入後座，毒品是被告拿給伊，伊打電話給老大時，被告也
    曾經接過電話，被告會將電話交給老大，伊在警詢時說與「
    阿昇」聯絡購買安非他命，「阿昇」的女友前後共交付兩次
    安非他命給伊，就是今日所述老大及被告一起到現場時，由
    被告交付安非他命給伊之情形，0000000000、0000000000號
    行動電話都是「阿昇」留給伊之電話號碼，伊拿取毒品之地
    點是在伊所繪製現場圖之火鍋店外面，伊購買安非他命時，
    被告與阿昇一起來的情形有二次，伊是與「阿昇」交易過幾
    次後，被告才跟「阿昇」一起來，並當庭指認證人黃吉昇即
    為其所稱之「阿昇」、「老大」（原審卷第62-71、87 頁）
    。而證人陳國忠亦確有自94年7月中旬某日起至同年10月4日
    上午九時許止吸食安非他命之犯行，業經原審法院以95年度
    易字第119號判決有罪在案，有原審法院95年度易字第119號
    判決書乙份附卷可佐（原審卷第98-99頁）。 另證人黃吉昇
    於原審行交互詰問時，亦證稱：伊和陳國忠從小就認識，彼
    此是好朋友，並無恩怨，陳國忠叫伊「阿昇」，於94年間認
    識被告，有男女朋友關係，並且住在一起，伊自己沒有車，
    有時候會使用被告之賓士車，0000000000號行動電話是伊在
    使用，該電話是向朋友借的，陳國忠是伊的朋友，被告丙○
    ○見過陳國忠等語（原審卷第81至85頁）。足見證人陳國忠
    前開所述尚非子虛烏有杜撰之詞。再證人陳國忠證稱僅見過
    被告幾次面，其二人自無仇怨或利害關係，證人陳國忠即無
    誣指被告販毒之動機。況證人陳國忠之證述，從警詢、偵查
    、至原審交互詰問時，始終供證稱伊向「阿昇」購買安非他
    命時，被告與阿昇一起來，並由被告交付安非他命給伊，所
    述並無不合邏輯或情理之處，其證言自堪可採信。
  (二)被告之原審指定辯護人辯護意旨雖略以：證人陳國忠均明確
    指稱伊是直接打電話向「阿昇」購買第二級毒品安非他命，
    被告雖曾接聽電話，但雙方從未交談，被告即將電話交予「
    阿昇」接聽，是被告與「阿昇」是否具有共同販賣第二級毒
    品安非他命之犯意聯絡，恐值斟酌。且證人陳國忠雖證稱「
    阿昇」多次開車交付毒品給伊，其中被告曾隨車外出坐在副
    駕駛座上，並在車內交付安非他命給伊等語，惟交易時都是
    來去匆匆，故是否能確定車內之女子就是被告，即非無疑等
    語。然查，證人陳國忠於偵查中及原審審理時皆明確證稱在
    車內交付安非他命毒品給伊之女子為「阿昇」（即黃吉昇）
    之女友，復指認該名女子即為被告無訛，有偵查筆錄及原審
    審判筆錄在卷可稽；且被告復自承當時伊與黃吉昇確為男女
    朋友關係，並經證人黃吉昇證述在卷，況證人黃吉昇亦證述
    證人陳國忠有為其搬運音響至被告家中，及被告曾經見過陳
    國忠等情，由此種種均足認證人陳國忠應無錯誤指認被告之
    虞。再按刑法上之幫助犯，係指以幫助之意思，對於正犯資
    以助力，而未參與實施犯罪之行為者而言，如就構成犯罪事
    實之一部已參與實施，即屬共同正犯。又以自己共同犯罪之
    意思，參與實施犯罪構成要件以外之行為，或以自己共同犯
    罪之意思，事先同謀，而由其中一部分人實施犯罪之行為者
    ，亦均為共同正犯（最高法院81年度台上字第6818號判決意
    旨參照）。查被告於證人黃吉昇駕車前往與證人陳國忠約定
    之地點為毒品安非他命之交易時，陪同前往，並為黃吉昇保
    管安非他命毒品，於證人陳國忠上車並將購毒款項交付黃吉
    昇時，將安非他命交付給陳國忠，其行為在客觀上已構成犯
    罪事實之一部即將毒品交付，自應論以共同正犯。
  (三)關於被告交付安非他命給陳國忠之次數，證人陳國忠於警詢
    中證稱：伊從94年7 月份起開始吸食安非他命就跟阿昇購買
    安非他命至今，正確次數忘記了，但阿昇之女友即被告前後
    總共交給伊二次安非他命等語；又於偵查中證稱：伊向阿昇
    購買毒品之次數有五次以上，綽號「幼齒」拿安非他命給伊
    之次數有一、二次等語；於原審審理時復證稱：伊向阿昇買
    毒品之次數有五次以上，差不多有十次，伊向阿昇購買毒品
    時，有時阿昇自己單獨來，有時被告與阿昇一起來，被告有
    一起來的次數有二次，被告與阿昇一起來時，被告是坐在副
    駕駛座，伊坐進車內，毒品安非他命是由被告交給伊，伊是
    與阿昇交易幾次後，被告才跟阿昇一起過來等語。是由證人
    陳國忠先後證陳內容觀之，其向綽號阿昇之黃吉昇購買安非
    他命之次數，雖在五次至十次之間，但由黃吉昇與被告前來
    交易毒品，並由被告交付毒品之次數應僅有二次，本院因而
    認定被告與黃吉昇共同販賣安非他命給陳國忠之次數為二次
    。另證人陳國忠每次向阿昇購買安非他命之金額如何？陳國
    忠於九十四年十月六日警詢時稱：「每次購買1000元不等」
    ，於九十四年十二月二十六日警詢時稱「幾百元到一千元不
    等」，偵查中稱「（你向阿昇、幼齒拿安非他命價格？）一
    次五百至一千元，數量很少」，原審審理時則稱：「我是打
    電話跟那位老大聯絡，都是拿一千元」、「每次交易都是拿
    一千元？）也有約幾百元」、「約一千元左右」。本院以有
    利於被告之方式計算，而認定被告參與販賣安非他命二次給
    陳國忠之價格分別為一千元與五百元。
  四近年來毒品之濫用，危害國民健康與社會安定日益嚴重，治
    安機關對於販賣或施用毒品之犯罪行為，無不嚴加查緝，各
    傳播媒體對於政府大力掃毒之決心亦再三報導，已使毒品不
    易取得且物稀價昂，苟被告於買賣之過程中無利可圖，縱屬
    至愚，亦無甘冒被取締移送法辦判處重刑之危險而平白從事
    海洛因、安非他命買賣之理，是其販入之價格必較其出售之
    價格為低，而有從中賺取買賣價差牟利之意圖及事實，應屬
    合理認定；又販賣毒品海洛因、安非他命係違法行為，非可
    公然為之，而海洛因、安非他命亦無公定價格，係可任意分
    裝增減分量，且每次買賣之價格、數量，亦隨時依雙方之關
    係深淺、資力、需求量、對行情之認知、來源是否充裕、查
    緝是否嚴緊、購買者被查獲時供述購買對象之可能風險之評
    估等因素，而異其標準，機動調整，非可一概論之。從而販
    賣之利得，除非經被告坦承犯行或價格、數量俱臻明確外，
    實難察得其交易實情，然販賣者從價差或量差中牟利，方式
    雖異，惟其販賣行為在意圖營利則屬同一。從而，舉凡有償
    交易，除足以反證其確係另基於某種非圖利本意之關係外，
    通常尚難因無法查悉其販入價格，做為是否高價賣出之比較
    ，諉以無營利之意思而阻卻販賣犯行之追訴。另由被告與證
    人乙○○及陳國忠間之交往情形，均非屬至親關係，實不可
    能甘冒重典，按同一價格轉售而毫無利得可獲，足見被告所
    販入海洛因、安非他命之價格必較其所欲賣出之價格低廉，
    而有從中賺取買賣差價牟利之營利意圖甚明。被告辯稱無販
    賣第一級毒品及第二級毒品云云，顯無足採；證人乙○○於
    原審作證時否認有向被告購買海洛因及於本院作證時證述其
    與被告通聯內容係談論有關借錢之事云云；證人黃吉昇於原
    審作證時否認有與被告共同販賣海洛因給陳國忠，均係事後
    迴護被告之詞，不足採信。另被告聲請傳喚證人陳國忠，本
    院以被告販賣安非他命給陳國忠之事證已臻明確，無重複傳
    喚之必要，爰不予傳喚。被告販賣第一級毒品海洛因予證人
    乙○○之犯行，及其與共犯黃吉昇共同販賣第二級毒品安非
    他命予證人陳國忠之犯行，均堪認定，應依法論科。
、有關論罪科刑部分：
一、查我國刑法業以中華民國九十四年二月二日總統華總一義字
    第09400014901號令修正公布第1～3、5、10、11、15、16、
    19、25～27、第四章章名、28～31、33～38、40～42、46、
    47、49、51、55、57～59、61～65、67、68、74～80、83～
    90、91-1、93、96、98、99、157、182、220、2 22、225、
    229-1、231、231-1、296-1、297、315-1、315-2、316、34
    1、343條條文；增訂第40-1、75-1條條文；刪除第56、81、
    94、97、267、322、327、331、340、345、350條條文 ；並
    自九十五年七月一日施行。被告行為後，其應適用之相關法
    律已有變更，茲就與本案適用有關之條文，比較說明如下：
  (一)法定刑中罰金刑部分：
    刑法第三十三條第五款業經修正公布，修正後刑法第三十三
    條第五款規定「罰金：新臺幣一千元以上，以百元計算之」
    ，與修正前刑法第三十三條第五款規定「罰金：（銀元）一
    元以上」不同。比較新舊法結果，以舊法即行為時法較有利
    於被告，故依刑法第二條第一項前段規定，本案被告所犯之
    罪，其法定刑併科罰金部分，自應適用行為時之法律規定決
    定其罰金部分之法定刑。
  (二)連續犯部分：
    本件被告所犯毒品危害防制條例第四條第二項販賣第二級毒
    品罪，成立連續犯，因其得處徒刑之範圍乃依各該罪之本刑
    得加重至二分之一而已（況其中法定刑中無期徒刑部分尚且
    不得加重之），顯然比依新刑法規定，應將各該罪之數次行
    為分論併罰之結果為輕，依裁判時之新法第二條第一項比較
    之結果，以修正前刑法較有利於被告等，應依修正刪除前刑
    法第五十六條規定，以連續犯論處。
  (三)共同正犯部分：
    按刑法第二條第一項之規定，係規範行為後「法律變更」所
    生新舊法比較適用之準據法，故被告行為後刑法條文之修正
    ，對於被告並無有利或不利之情形者（例如新舊法處罰輕重
    相同，犯罪構成要件亦無寬嚴之別等），即無適用修正後刑
    法第二條第一項之規定比較新舊法適用之問題（最高法院95
    年度台上字第5589號判決意旨參照）。查九十四年二月二日
    修正公布，而於九十五年七月一日生效實施之新刑法第二十
    八條雖將舊法之「實施」修正為「實行」。其中「實施」一
    語，涵蓋陰謀、預備、著手及實行之概念在內，其範圍較廣
    ；而「實行」則著重於直接從事構成犯罪事實之行為，其範
    圍較狹；二者之意義及範圍固有不同，但對於本件被告丙○
    ○與共犯黃吉昇共犯販賣第二級毒品罪之情形而言，刑法第
    二十八條之修正內容，對於其二人並無「有利或不利」之影
    響，自無適用修正後刑法第二條第一項之規定比較新舊法適
    用之問題。
  (四)刑法第六十四條第二項原規定為：「死刑減輕者，為無期徒
    刑，或為十五年以下十二年以上有期徒刑」；修正後之該條
    項規定為：「死刑減輕者，為無期徒刑」。另刑法第六十五
    條第二項原規定為：「無期徒刑減輕者，為七年以上有期徒
    刑」；修正後之該條項規定為：「無期徒刑減輕者，為二十
    年以下十五年以上有期徒刑」。被告所犯之毒品危害防制條
    例第四條第一項販賣第一級毒品罪、同條例第四條第二項販
    賣第二級毒品罪，如後所述，本院爰依刑法第五十九條規定
    減輕其刑。而各該罪法定本刑中有死刑、無期徒刑或無期徒
    刑之規定，經比較結果，自以修正前之刑法第六十四條第二
    項、第六十五條第二項規定有利於被告，自應適用該修正前
    之規定。
  (五)修正前刑法第五十九條規定「犯罪之情狀可憫恕者，得酌量
    減輕其刑」。修正後刑法第五十九條規定「犯罪之情狀顯可
    憫恕，認科以最低度刑仍嫌過重者，得酌量減輕其刑」，僅
    係酌減標準見解法律之明文化，非屬法律變更，故不生新舊
    法比較適用之問題。
  (六)定應執行之刑部分：
    修正後刑法第二條第一項規定：「行為後法律有變更者，適
    用行為時之法律。但行為後之法律有利於行為人者，適用最
    有利於行為人之法律」。查，修正前刑法第五十一條規定：
    「數罪併罰，分別宣告其罪之刑，依左列各款定其應執行者
    ：」其中第五款規定：「宣告多數有期徒刑者，於各刑中之
    最長期以上，各刑合併之刑期以下，定其刑期。但不得逾二
    十年。」修正後刑法第五十一條第五款則規定：「宣告多數
    有期徒刑者，於各刑中之最長期以上，各刑合併之刑期以下
    ，定其刑期。但不得逾三十年。」比較結果，修正後刑法並
    非較有利於被告，依刑法第二條第一項前段之規定，仍應依
    修正前刑法定其應執行之刑。
二、按海洛因、安非他命依其成癮性、濫用性及對社會危害性之
    程度，已分別為毒品危害防制條例第二條第二項第一款、第
    二款規定列為第一級毒品及第二級毒品，依法不得持有、轉
    讓、販賣。被告販賣第一級毒品海洛因予乙○○及販賣第二
    級毒品安非他命予陳國忠，核其所為係分別犯毒品危害防制
    條例第四條第一項之販賣第一級毒品罪及同條例第四條第二
    項之販賣第二級毒品罪。被告販賣第一級、第二級毒品前分
    別持有第一級毒品及第二級毒品之低度行為，各為其販賣第
    一級毒品及販賣第二級毒品之高度行為所吸收，均不另論罪
    。被告先後二次販賣第二級毒品之犯行，時間緊接，所犯罪
    名相同，顯均係各基於概括犯意反覆為之，應依（修正刪除
    前）刑法第五十六條規定，以一罪論，並依法加重其刑（販
    賣第二級毒品罪之法定本刑無期徒刑部分，依法不得加重，
    僅就其餘部分加重）。被告與黃吉昇間，就販賣第二級毒品
    予陳國忠之犯行，有犯意聯絡與行為分擔，為共同正犯。復
    查，被告販賣第一級毒品海洛因、第二級毒品安非他命，固
    戕害他人之身心，但依現有證據，被告販賣海洛因僅有一次
    、販賣安非他命亦僅二次，獲取之利益並非龐大，相對於長
    期大量販賣毒品之大毒梟而言，被告所為對社會治安及國民
    健康之危害顯然較輕，倘就被告所犯販賣第一級毒品犯行部
    分仍遽予處以法定本刑之最低刑度即無期徒刑，就被告販賣
    第二級毒品部分處以連續犯加重後之最低刑度，實屬情輕法
    重，且難謂符合罪刑相當性及比例原則，在客觀上足以令人
    感覺過苛而予以同情，是被告犯罪情狀尚非無可憫恕，爰均
    依刑法第五十九條規定減輕其刑。被告販賣第二級毒品犯行
    有加重、減輕事由，依法應先加重後減輕之。被告所犯毒品
    危害防制條例第四條第一項、第四條第二項之罪，犯意各別
    ，罪名不同，應予分論併罰。
三、原審認被告犯罪事證明確，予以論罪科刑，固非無見。惟原
    判決認定被告販賣海洛因給乙○○之次數有二次，本院認定
    僅一次，另原判決認定被告販賣安非他命給陳國忠之價格每
    次均為一千元，本院認定一次為一千元，一次為五百元，原
    判決就此二部分所認均有未洽。被告上訴意旨仍執陳詞，否
    認犯罪，指摘原判決不當，雖無理由，惟原判決既有上述可
    議之處，即屬無可維持，應由本院將原判決撤銷改判。爰審
    酌被告為圖得利益而販賣毒品、其販賣毒品因而提供毒品流
    通之管道，對社會治安、經濟所生危害之程度，及被告販賣
    海洛因與安非他命之次數、犯後未能坦認犯行之態度等一切
    情狀，分別量處如主文第二項所示之刑，並定其應執行之刑
    ，以示懲儆（原審公訴人雖具體求刑請求判處被告無期徒刑
    ，惟本院衡酌上述各項情節，認判處如主文第二項所示之刑
    ，已足收警惕之效）。另沒收部分：(1)按「毒品危害防制條
    例第十九條規定，犯同條例第四條至第九條、第十二條、第
    十三條或第十四條第一項、第二項之罪者，其因犯罪所得之
    物，沒收之。所稱因犯罪所得之物，自以實際所得者為限，
    苟無所得或尚未取得者，自無從為沒收追繳之諭知」（最高
    法院89年度台上字第3434號判決意旨參照）。查，依上開被
    告與證人乙○○電話通聯譯文顯示，被告販賣價值二萬元之
    海洛因給證人乙○○，乙○○僅交付一萬五千元，尚欠五千
    元，且無證據顯示乙○○已清償其所積欠之該五千元款項，
    故被告販賣海洛因實際所得僅一萬五千元。另被告販賣第二
    級毒品所得為一千元、五百元，合計一千五百元。上開一萬
    五千元、一千五百元款項，分別為被告販賣第一級毒品、第
    二級毒品所得，雖未扣押，仍應依毒品危害防制條例第十九
    條第一項規定宣告沒收，如全部或一部不能沒收時，以其財
    產抵償之。(2)被告持用之行動電話（門號0000000000號）一
    具，為被告所有，業據被告於警詢時供明在卷，該行動電話
    並為被告供販賣第一、二級毒品所用之物，雖未扣押，仍應
    依毒品危害防制條例第十九條第一項規定，將該行動電話一
    具（不含其內門號0000000000號ＳＩＭ卡一枚），宣告沒收
    ，如全部或一部不能沒收時，以其財產抵償之。至門號0000
    000000號之SIM卡， 依國內電信公司一般定型化契約之約定
    ，該晶片卡之所有權乃係屬電信公司所有，申請人僅因承租
    門號而取得晶片卡使用權，自不得併將該SIM 卡宣告沒收。
    (3)共犯黃吉昇使用之門號0000000000號行動電話，該門號之
    申請人並非黃吉昇，有通聯調閱查詢單在卷可稽（警卷(二)第
    4 頁），黃吉昇於原審作證時亦稱該電話是向他人借用等語
    （原審卷第82、83頁），自不得將該未扣押之行動電話機具
    沒收。
肆、不另為無罪諭知部分：
    公訴意旨另以被告自94 年7月24日起，在台中市○○路附近
    ，另有一次販賣海洛因給乙○○之行為，因認被告此部分涉
    犯毒品危害防制條例第四條第一項罪嫌。公訴意旨認被告有
    此部分犯行，係以證人乙○○於警詢、偵查之證述為其論據
    ；訊據被告則否認有此部分犯行。查，證人乙○○於警詢時
    雖證稱其向被告購買過兩次海洛因， 每次購買金額為2萬元
    ；另於偵查中雖仍證稱有向被告購買海洛因，但所證述之重
    點大都關於前開經認定有罪部分之該次購買海洛因行為，而
    未具體提及另一次購買海洛因之情形；且證人乙○○於94年
    7月24日向被告購買海洛因二萬元，尚欠五千元， 迄目前為
    止並無證據顯示該五千元業已清償，則在乙○○尚積欠款項
    之情況下，被告是否有可能再販賣價值二萬元之海洛因給證
    人乙○○，尚值存疑！難以遽採證人乙○○此部分證言而為
    被告不利之認定。此外，復查無其他積極明確之證據足以認
    定被告另有此部分販賣海洛因之行為，不能證明被告犯罪，
    惟因公訴意旨認被告此部分行為與前開論罪科刑之販賣第一
    級毒品行為間，有連續犯裁判上一罪關係，爰不另為無罪之
    諭知，併予敘明。
伍、應移送檢察官偵辦部分：
    證人乙○○於原審、本院審理時具結後所為之證述查與偵查
    中具結後所為之證述不符，亦核與事實大相逕庭，顯係迴護
    被告之詞，所涉偽證罪嫌，應由檢察官另行偵辦。另共犯黃
    吉昇所涉與被告丙○○共同販賣第二級毒品安非他命予證人
    陳國忠部分，及依被告丙○○於原審審理時供稱：證人陳國
    忠為黃吉昇搬運音響至伊家中時，黃吉昇曾轉讓安非他命予
    證人陳國忠以為答謝等語（詳原審96年1月25 日審判筆錄第
    30頁），其所涉轉讓第二級毒品安非他命予證人陳國忠部分
    ，亦應由檢察官另行偵辦，附此敘明。
陸、據上論結，應依刑事訴訟法第三百六十九條第一項前段、第
    三百六十四條、第二百九十九條第一項前段，毒品危害防制
    條例第四條第一項、第二項、第十九條第一項，刑法第二條
    第一項前段、第十一條、第二十八條、第五十九條、（修正
    刪除前）第五十六條、（修正前）第五十一條第五款，判決
    如主文。
本案經檢察官甲○○到庭執行職務。
中　　華　　民　　國　　96　　年　　6 　　月　　7 　　日
            刑事第四庭    審判長法　官  洪  耀  宗
                                法　官  陳  欣  安
                                法　官  江  德  千
上列正本證明與原本無異。
如不服本判決應於收受送達後十日內向本院提出上訴書狀，其未
敘述上訴之理由者並得於提起上訴後十日內向本院補提理由書 (
均須按他造當事人之人數附繕本)。
                                書記官  吳  麗  琴
中　　華　　民　　國　　96　　年　　6 　　月　　7 　　日
【附錄論罪科刑法條】
毒品危害防制條例第4條第1項、第2項
製造、運輸、販賣第一級毒品者，處死刑或無期徒刑；處無期徒
刑者，得併科新臺幣1千萬元以下罰金。
製造、運輸、販賣第二級毒品者，處無期徒刑或7年以上有期徒
刑，得併科新臺幣7百萬元以下罰金。
